```{r echo=FALSE, message=FALSE}
library(knitr)
library(tidyverse)
library(readr)

```

# ЗАКЛЮЧЕНИЕ {.unnumbered}

Целью настоящего диссертационного исследования было повышение эффективности выявления образований МЖ методом автоматизированного объемного ультразвукового сканирования. Для достижения этой цели было выбрано изучение метода автоматизированного объемного ультразвукового сканирования МЖ (3D УЗИ). По результатам изучения профильных научных публикаций было выявлено, что метод имеет потенциальные преимущества, которые требуют уточнения.

Первой задачей было провести сравнительный анализ диагностической эффективности (чувствительности, специфичности и точности,) ультразвукового исследования в B- режиме и автоматизированного объемного сканирования МЖ (3D УЗИ), и комбинации этих методик у женщин в возрастной группе 30-39 лет с высокой плотностью тканей МЖ. Для этого было проведено ретро-проспективное клиническое одноцентровое исследование. С февраля 2019 по май 2023 года было исследовано 1511 пациенток с возрастом моложе 40 лет. Пациентки были разделены на две группы. Пациентки, попавшие в группу А, проходили 2D УЗИ, результаты исследования оценивались по классификации BI-RADS. Пациентки, попавшие в группу B в дополнение к 2D ультразвуковому исследованию, проходили 3D УЗИ, также с выставлением категории BI-RADS. По итогам исследования определялись положительная и отрицательная прогностическая ценность, чувствительность, специфичность и точность, а также составление предсказательной модели метода. Метод УЗИ в группе А показал чувствительность 0.8, специфичность 1 и отбалансированную точность 0.9, УЗИ в группе B 0.89, 0.98 и 0.94 соответственно, УЗИ по всей выборке 0.87, 0.99 и 0.93 соответственно. Метод 3D УЗИ в группе B показал чувствительность 0.95, специфичность 0.99 и отбалансированную точность 0.97. Диагностическая эффективность автоматизированного УЗИ МЖ у пациенток моложе 40 лет сопоставима по показателю специфичности и лучше по показателю точности, чувствительности и обладает более высокой прогностической ценностью по сравнению с ультразвуковым исследованием в 2D режиме. Метод 3D УЗИ имеет следующие преимущества в сравнении с 2D ультразвуковым исследованием, а именно – воспроизводимость, оператор независимость, сокращенное время проведения исследования, визуализацию всего органа, улучшенная визуализация при мультицентричных и мультифокальных процессах, возможность оперативного планирования, возможность «двойного чтения» результатов.

Второй задачей было провести сравнительный анализ диагностической эффективности (чувствительности, специфичности и точности,) цифровой маммографии, ультразвукового исследования в B-режиме и автоматизированного объемного сканирования МЖ (3D УЗИ), и комбинации этих методик у женщин в возрастной группе 40-69 лет с высокой плотностью тканей МЖ. Для этого было проведено ретро-проспективное клиническое одноцентровое исследование. С февраля 2019 по май 2023 года было исследовано 1283 пациенток в возрасте 40 лет и старше. Пациентки были разделены на две группы. Пациентки, попавшие в группу С, проходили 2D-УЗИ и маммографию, результаты исследования оценивались по классификации BIRADS. Пациентки, попавшие в группу D в дополнение к 2D ультразвуковому исследованию и маммографии, проходили 3D-УЗИ, также с выставлением категории BIRADS. По итогам исследования определялись положительная и отрицательная прогностическая ценность, чувствительность, специфичность и точность метода, а также составление предсказательной модели метода.

Метод ММГ показал ППЦ 0.89, ОПЦ 0.93, чувствительность 0.53, специфичность 0.99, отбалансированную точность 0.76. Метод 2D-УЗИ показал ППЦ 0.8, ОПЦ 0.98, чувствительность 0.9, специфичность 0.97 и отбалансированную точность 0.93. 3D-УЗИ показал ППЦ 0.97, ОПЦ 0.97, чувствительность 0.9, специфичность 0.99 и отбалансированную точность 0.94. Согласно проведенному нами исследованию, диагностическая эффективность автоматизированного 3D-УЗИ МЖ у пациенток 40 лет и старше сопоставима по показателю чувствительности и лучше по показателю точности, специфичности и лучше прогностическая модель метода по сравнению с ультразвуковым исследованием в 2D режиме.

Третьей задачей было определение прогностической ценности методики автоматизированного объемного сканирования МЖ (3D УЗИ) в диагностике образований МЖ у женщин разных возрастных групп. В рамках проводимого исследования в группе пациенток моложе 40 лет была построена прогностическая модель, где метод УЗИ в группе А показал 0.947, метод УЗИ в группе B 0.903 соответственно и УЗИ по всей выборке 0.916 соответственно, в то время как метод 3D УЗИ в группе B площадь под кривой предсказательной модели 0.968. А в рамках проводимого исследования в группе пациенток 40 лет и старше метод 2D-УЗИ показал площадь под кривой предсказательной модели 0.968, а 3D-УЗИ показал площадь под кривой предсказательной модели 0.98. Из этого следует, что у метода 3D-УЗИ высокая предсказательная ценность.

Четвертой задачей настоящего исследования было изучение возможности визуализации кальцинатов на 3D сонотомограммах и в 2 D режиме ультразвукового исследования с использованием дополнительной функции Micro Pure. С февраля 2019 по май 2023 года проводилось ретро-проспективное клиническое исследование. Были обследованы 655 пациенток. Все пациентки возрастом 40 лет и старше. Всем пациенткам было проведено 2D УЗИ, 3D УЗИ и ММГ. Проводилась оценка чувствительности, специфичности и точности выявления кальцинатов. При выявлении кальцинатов метод 2D УЗИ показал чувствительность 0,44, специфичность 0,96, точность 0,7, положительную прогностическую ценность 0,78 и отрицательную прогностическую ценность 0,85, в то время как метод 3D УЗИ 0.42, 0.96, 0.69, 0.77 и 0.85 соответственно. По результатам проведенного нами сравнительного анализа диагностической эффективности обнаружения кальцианатов с помощью 2D УЗИ в режиме MicroPure и автоматизированного 3D УЗИ у женщин в возрастной группе 40 лет и старше лет с неоднородной и высокой плотностью тканей МЖ представленные методы показали сопоставимую эффективность. В 44% c помощью 2D УЗИ и в 42% c помощью 3D УЗИ можно, верно, обнаружить кальцинаты, что позволяет провести CORE-биопсию под УЗ- наведением, и не использовать технически более сложное стереотаксическое наведение. Ложноположительные результаты не превышают 4% случаев при использовании 2D и 3D УЗИ.
Пятой задачей исследования была оптимизация алгоритмов обследования женщин с образованиями МЖ с использованием возможностей нового метода автоматизированного объемного ультразвукового сканирования. Были исследованы все пациентки, вошедшие в настоящее диссертационное исследование, а именно 2794 пациенток. Всем пациенткам проводили клинический осмотр, пальпацию, собрали информацию о социально-демографических данных и потенциальных факторах риска РМЖ, также было проведено 2D УЗИ. У пациенток от 40 лет и старше проводилась ММГ. В выборку моложе 40 лет вошло 1511 пациенток из них 724 выполнено 3D УЗИ. В выборку 40 лет и старше вошло 1283 пациенток из них 655 выполнено 3D УЗИ. Были выявлены наиболее значимые факторы риска выявления РМЖ. На их основании скрининг с 3D УЗИ в выборке моложе 40 лет в 95.96% можно использовать, и он не показан в 4.04%. Представленная модель в выборке моложе 40 лет сработала корректно в 99.21%. В то время как скрининг с 3D УЗИ в выборке 40 лет и старше в 84.26% целесообразен и не показан в 15.74%. Представленная модель сработала корректно в 97.12%. 3D УЗИ не уступает по эффективности традиционному 2D УЗИ в ранней диагностике образований МЖ как у женщин моложе 40 лет, так и у женщин старше этого возраста. 3D УЗИ дополняет традиционную ультразвуковую диагностику, что позволяет улучшить организацию потока пациенток и обеспечить более точное и своевременное выявление опухолей в МЖ.

## ВЫВОДЫ

1. По результатам сравнительного анализа диагностической эффективности ультразвукового исследования в B- режиме и автоматизированного объемного сканирования МЖ (3D УЗИ), и комбинации этих методик у женщин в возрастной группе 30-39 лет с высокой плотностью тканей МЖ было выявлено, что методы сопоставимы.

2. Диагностическая эффективность автоматизированного УЗИ МЖ у пациенток старше 40 лет сопоставима по показателю чувствительности и лучше по показателю точности, специфичности и обладает более высокой прогностической ценностью по сравнению с ультразвуковым исследованием в 2D режиме.

3. При определениии прогностической ценности методика автоматизированного объемного сканирования МЖ (3D УЗИ) в диагностике образований МЖ у женщин разных возрастных групп показала высокую предсказательную ценность.

4 По результатам проведенного нами сравнительного анализа диагностической эффективности обнаружения кальцианатов с помощью 2D УЗИ в режиме MicroPure и автоматизированного 3D УЗИ у женщин в возрастной группе 40 лет и старше лет с неоднородной и высокой плотностью тканей МЖ представленные методы показали сопоставимую эффективность. С помощью 3D УЗИ можно, верно, обнаружить кальцинаты, что позволяет провести CORE-биопсию под УЗ- наведением, и не использовать технически более сложное стереотаксическое наведение. Ложноположительные результаты не превышают 4% случаев при использовании 2D и 3D УЗИ.

5. При оптимизации алгоритмов обследования женщин с образованиями МЖ с использованием возможностей нового метода автоматизированного объемного ультразвукового сканирования были выявлены наиболее значимые факторы риска РМЖ во всех возрастных группах. На их основании скрининг с 3D УЗИ в выборке моложе 40 лет в 95.96% можно использовать, и он не показан в 4.04%. Представленная модель в выборке моложе 40 лет сработала корректно в 99.21%. В то время как скрининг с 3D УЗИ в выборке 40 лет и старше в 84.26% целесообразен и не показан в 15.74%. Представленная модель сработала корректно в 97.12%.

## ПРАКТИЧЕСКИЕ РЕКОМЕНДАЦИИ

1. Применение результатов диссертации в программах скрининга рака молочных желез способствует выявлению большего количества новообразований на ранних стадиях заболевания, что позволяет выбирать более щадящий вариант лечения, значительно влияет на качество и продолжительность жизни женщин, их психологическое состояние.

2. Алгоритм обследования молочных желез позволяет обследовать женщин с учетом типа строения молочных желез, назначать дополнительный скрининговый метод обследования пациенткам с плотной молочной железой при отрицательных результатах маммографии, выявлять образования молочных желез менее 1 см, планировать предоперационный этап с учетом четкой локализации образований, отслеживать динамику при применении неоадъювантного лечения.

3. Усовершенствованный алгоритм обследования молочных желез станет дополнительным инструментом в клинической практике врачей-акушеров-гинекологов, врачей-онкологов, врачей-хирургов, врачей-рентгенологов, врачей ультразвуковой диагностики.

4. Усовершенствованный алгоритм поможет оптимизировать процесс скрининга рака молочных желез, что значительно снизит нагрузку на медицинские учреждения поликлинического, амбулаторного профиля, онкологические диспансеры, консультативно-диагностические центры и затраты как для пациента, так и для системы здравоохранения Российской Федерации, а также станет перспективным направлением для развития систем скрининга в России.

## ПЕРСПЕКТИВЫ ДАЛЬНЕЙШЕГО ИССЛЕДОВАНИЯ ТЕМЫ

Перспективами дальнейшего изучения темы будет оценка возможностей метода в различных центрах, изучение кривой обучения персонала, разработка единого протокола и рекомендаций. Также необходимо усовершенствование скриниговых программ для женщин разных возрастов с учетом данных катамнеза и более глубокая аналитика предикторных факторов. Это приведет к более персонализированной медицине, которая будет экономически выгоднее за счет распределения потоков. Накопленные базы данных можно использовать для разработок программ ИИ для УЗИ, геномного атласа РМЖ, также возможно машинное обучение различной архитектуры и технологии.
 
## СПИСОК СОКРАЩЕНИЙ И УСЛОВНЫХ ОБОЗНАЧЕНИЙ

2D УЗИ - традиционное ультразвуковое исследование

2D УЗИ – двумерное ультразвуковое исследование

3D УЗИ - автоматизированное объемное ультразвуковое сканирование (от англ. ABUS)

ВОЗ - всемирная организация здравоохранения

ГО - глубокое обучение

ДИ - доверительный интервал

ЗНО - злокачественные новообразования

ИИ - искусственный интеллект

КСДМ - Контрастная спектральная двухэнергетическая маммография (от англ. CESM)

МЖ - молочная железа

ММГ - маммография

МРТ - магнитно-резонансная томография

МРТ с КУ - МРТ с контрастным усилением

НС - нейронная сеть

РМЖ - рак МЖ

РФ - Российская Федерация

САПР - система автоматизированного проектирования

США - Соединенные Штаты Америки

ЦММГ - цифровая маммография

ЦТ - цифровой томосинтез

ABUS - Automated Breast Ultrasound (пер с англ. «Автоматизированное УЗИ молочной железы»)

ACR - American College of Radiology (американская коллегия радиологов)

BI-RADS - Breast imaging - Reporting and Data System (пер с англ. «cистема визуализации молочной железы - отчетность и данные»)

BRCA - BReast CAncer gene (пер с англ. «ген рака молочной железы»)

CESM - Contrast-Enhanced Spectral Mammography (пер с англ. « Контрастная двухэнергетическая спектральная маммография»)

FDA - Food and Drug Administration (пер с англ. «Управление по санитарному надзору за качеством пищевых продуктов и медикаментов»)

GCO - The Global Cancer Observatory (пер с англ. «глобальная онкологическая обсерватория»)

## ПРИЛОЖЕНИЯ

```{r echo=FALSE}
app_1 <- read.csv("tbl/conclusion/append_1.csv", stringsAsFactors = FALSE)
colnames(app_1) <-  c("Категория оценки BI-RADS","Вероятность рака", "УЗИ", "Тактика")
kable(app_1, 
               format = "pipe",
               caption = "Приложение 1 - Присвоение категории BI-RADS по результатам УЗИ.")
```

```{r echo=FALSE}
app_2 <- read.csv("tbl/conclusion/append_2.csv", stringsAsFactors = FALSE)
kable(app_2, 
               format = "pipe",
               caption = "Приложение 2 - Категории плотности ткани МЖ.")
```

```{r echo=FALSE}
app_3 <- read.csv("tbl/conclusion/append_3.csv", stringsAsFactors = FALSE)
kable(app_3, 
               format = "pipe",
               caption = "Приложение 3 - Присвоение категории BI-RADS по результатам ММГ.")
```
